最高法院刑事判決　　　　　　　一○○年度台上字第三四一號
上　訴　人　台灣高等法院檢察署檢察官
上　訴　人
即　被　告　廖聿雅即廖淑娟）.
被　　　告　林立國
上列上訴人等因被告等妨害自由等罪案件，不服台灣高等法院中
華民國九十九年六月十五日第二審更審判決（九十八年度重上更
(一)字第一八二號，起訴案號：台灣板橋地方法院檢察署九十一年
度偵字第二○二六五號），提起上訴，本院判決如下：
    主  文
原判決撤銷，發回台灣高等法院。
廖聿雅之上訴駁回。
    理  由
一發回（即檢察官上訴）部分：
本件原判決認定：被告林立國、廖聿雅（即廖淑娟）分別自民國
九十一年七月上旬起，先後受僱於疑似姓名「黃代立」之成年人
，在改制前台北縣板橋市○○路○段二號六樓、十樓經營之護膚
按摩店，由周政賢（業經判刑確定）、林立國分別擔任經理、主
任；廖聿雅、陳慧玲、江敏齡（後二人業經判刑確定）及李宜珊
、吳佩恩、連書品、陳貞靜、廖姿琪、陳苑甄、林岑霞（均經第
一審簡式判決確定）與其他姓名年籍不詳之女子，分別在上址負
責接聽電話或擔任服務小姐。林立國、廖聿雅於任職期間（林立
國自九十一年十月一日起，至同月十四日止；廖聿雅自同年七月
四日起，至同月十日止），與上該人等，基於共同意圖為自己不
法所有之犯意聯絡，共同為下列之不法行為：(一)先在報紙上刊登
廣告，或由林立國在台北縣市張貼載有店內電話之小廣告，或由
店內女子對不特定人發送簡訊，或由店內女子透過網路聊天室招
攬客人，若有男客透過撥打前開電話詢問該店是否有性交易服務
，負責接聽電話之女子為招攬客人進入店內消費，不直接明確表
示店內之消費型態，而誘導男客先至店內消費，並與男客約在上
址一樓或附近之定點等候，致使部分男客誤以為該址有提供性交
易服務而前往指定地點，隨後或由周政賢、林立國，或由店內女
子檢查男客之健保卡後帶同前往上址六樓包廂，再由上列店內女
子為男客從事按摩服務。(二)迨男客沐浴更換店內提供之浴衣後，
周政賢等人明知該店並無任何有規劃性之會員制，竟假藉推銷加
入會員即可性交易，並視男客可以消費之金額決定收費價格，致
使部分男客陷於錯誤，誤信該店確有會員制而同意支付現金，或
刷卡簽帳，然而在支付對價後卻未獲得任何性服務。(三)若男客表
示無參加會員制之意願，即遭反鎖於包廂或圍守於門外剝奪其等
行動自由，或由周政賢等人站於包廂外吆喝，再由店內女子等人
假藉查閱信用為由取走男客之信用卡或提款卡及密碼，逕行以男
客之信用卡刷卡或以男客提款卡提領現金，之後要求男客在簽帳
單上簽名。男客因獨自身處在包廂內，行動自由受限，無法安全
離開，不得已或心有畏懼，只能依言交付現金、提款卡或在信用
卡簽帳單上簽名（男客個別消費之經過及具體事實如原判決附表
壹所示）。(四)九十一年十月十四日十六時許，有男客陳東呈接獲
該店攬客之手機簡訊，經聯繫後被帶入上址六樓包廂，因不願意
加入會員，周政賢即惡言相向，並對之推擠拉扯，陳東呈心生畏
懼，乃取交其花旗信用卡簽帳新台幣（下同）一萬二千元，周政
賢等人復命陳東呈交付中國信託金融卡後，遭轉帳三十萬元至周
政賢之世華銀行帳戶，始許陳東呈離去等情。因而撤銷第一審之
判決，就起訴之犯罪事實變更檢察官所引應適用之法條，改判論
處廖聿雅犯共同恐嚇得利罪刑，及依修正前刑法牽連犯從一重改
判論處林立國犯共同連續恐嚇取財罪刑，固非無見。
惟查：(一)、原判決事實欄記載被告等「另行起意，分別自九十一
年七月上旬起，先後受僱於疑似姓名『黃代立』之成年人，在台
北縣板橋市○○路○段二號六樓、十樓經營之護膚按摩店，由周
政賢、林立國分別擔任經理、主任；廖聿雅、陳慧玲、江敏齡及
以簡式判決審結之李宜珊、吳佩恩、連書品、陳貞靜、廖姿琪、
陳苑甄、林岑霞及其他姓名年籍不詳之女子，分別在上址負責接
聽電話或擔任服務小姐」。依此認定，被告等似係自九十一年七
月上旬起，即分別在上址之護膚按摩店內任職並與周政賢等共犯
有本件犯行之犯意聯絡。然原判決又載稱：「林立國、廖聿雅於
任職期間（林立國自九十一年十月一日起，至九十一年十月十四
日止；廖聿雅自九十一年七月四日起，至九十一年七月十日止）
，與上該人等，基於共同意圖為自己不法所有之犯意聯絡，共同
為下列之不法行為……」，似又認林立國係於同年十月一日起，
始在上開護膚店與周政賢等共犯有前開犯行之犯意聯絡。其就林
立國究係何時與周政賢有犯意聯絡之事實認定，前後自相歧異，
非無矛盾。又依前揭記載，被告等似係於任職期間與疑似「黃代
立」之人及周政賢、陳慧玲、江敏齡、李宜珊、吳佩恩、連書品
、陳貞靜、廖姿琪、陳苑甄、林岑霞與其他姓名年籍不詳之女子
等人間，有共同為原判決附表（下稱附表）壹所示犯行之犯意聯
絡；但理由欄則僅記載「被告二人於任職期間分別與周政賢、江
敏齡、陳慧玲與疑似姓名『黃代立』之負責人及已簡式審判終結
之李宜珊等人間，有犯意聯絡、行為分擔，各應論以共同正犯」
（見原判決第七頁第十九至二一行）。就渠等是否亦與負責接聽
電話或擔任服務小姐之「其他姓名年籍不詳之女子」間亦有共同
正犯關係，則恝置未論，致其此部分之事實認定與理由論述不相
適合，自有判決理由矛盾之可議。(二)、原判決援引附表壹為被告
等有本件具體犯罪事實之一部（見原判決第三頁第十二行），惟
依原判決認定之上開事實，被告等係分別在不同時間與周政賢等
共犯有犯意之聯絡而參與本件犯罪，自不可能均有附表壹所示之
九十一年七月四日（即編號一，此部分林立國尚未與周政賢等共
犯有犯意聯絡而參與犯罪）、十月三日至十四日（即編號二十、
二一、二二、二五至三一，此部分廖聿雅與周政賢等共犯已無犯
意聯絡而未參與）等犯罪事實，原審未予釐清審認，並於附表壹
內分別為必要之列註，即籠統認被告等有附表壹所示犯行，自有
違誤。又茍廖聿雅僅有附表壹編號一之犯行，其「行為人」欄既
僅記載林岑霞、連書品，則何以廖聿雅與陳慧玲、江敏齡、李宜
珊、吳佩恩、陳貞靜、廖姿琪、陳苑甄及其他姓名年籍不詳之女
子亦成立共同正犯關係？原判決並未說明論列，非唯理由未備，
亦有判決理由矛盾之違法。(三)、原判決認定被告等係與均已判刑
確定之周政賢、陳慧玲、江敏齡「基於共同意圖為自己不法所有
之犯意聯絡，共同為下列之不法行為」，但周政賢、陳慧玲、江
敏齡均係經原審更審前判處常業詐欺罪刑確定，而原判決認廖聿
雅僅成立恐嚇得利罪（檢察官係起訴廖聿雅共同涉犯詐欺取財、
恐嚇取財及非法剝奪他人行動自由等罪嫌），林立國係犯詐欺得
利罪、恐嚇取財罪、恐嚇得利罪、剝奪行動自由罪（其間有修正
前刑法牽連犯關係），除籠統載稱「原審（第一審）認二人所犯
均係詐欺常業罪，已有未合」外（見原判決第八頁第十二至十三
行），並未進一步敘明均受僱在上開護膚按摩店並恃以維生之被
告等，何以不構成常業詐欺罪之理由，已難謂無判決理由不備之
疏誤。又原判決既認廖聿雅亦有與周政賢等人對無參加會員制之
男客，為反鎖於包廂或圍守門外剝奪其等行動自由之犯意聯絡（
即事實欄二之(三)），附表壹編號一部分復認李博承拒絕加入會員
後，於未刷卡簽帳四萬五千元前，均無法離開該處。如果無訛，
廖聿雅何以仍不構成妨害自由之共同正犯？原判決亦悉未闡述論
析，不唯理由欠備，亦有已受請求之事項未予判決之違法。檢察
官上訴意旨指摘原判決不當，非無理由，因原判決上述之違背法
令，影響於事實之確定，本院無可據以自為裁判，仍應將原判決
撤銷，發回更審法院更為審判。
二駁回（即廖聿雅上訴）部分：
按刑事訴訟法第三百七十六條所列各罪之案件，經第二審判決者
，不得上訴於第三審法院，法有明文。原審係依刑法第三百四十
六條第二項論處上訴人即被告廖聿雅犯共同恐嚇得利罪刑，核屬
刑事訴訟法第三百七十六條第六款之案件。依前開說明，既經第
二審判決，廖聿雅自不得上訴於第三審法院，其竟復提起上訴，
顯為法所不許。其上訴為不合法，應予駁回。
據上論結，應依刑事訴訟法第三百九十七條、第四百零一條、第
三百九十五條前段，判決如主文。
中    華    民    國  一○○  年    一    月   二十   日
                      最高法院刑事第四庭
                          審判長法官  謝  俊  雄  
                                法官  陳  世  雄  
                                法官  魏  新  和  
                                法官  徐  文  亮  
                                法官  吳  信  銘  
本件正本證明與原本無異
                                      書  記  官  
中    華    民    國  一○○  年    一    月  二十五  日
                                                      Ｑ